ACORDAO-COMPLETO-2437505

ACÓRDÃO 13953/2020 ATA 43/2020 - PRIMEIRA CÂMARA

VISTOS, relatados e discutidos estes autos de tomada de contas especial instaurada pelo Fundo Nacional de Saúde (FNS) , em desfavor dos responsáveis Srs. Athos Avelino Pereira, Luiz Tadeu Leite e Ruy Adriano Borges Muniz, todos na condição de ex-prefeitos de Montes Claros/MG, em razão da execução parcial do objeto do Convênio 2/2006, celebrado entre referida municipalidade e o Ministério da Saúde;
ACORDAM os Ministros do Tribunal de Contas da União, reunidos em sessão de 1ª Câmara, ante as razões expostas pelo Relator, em:
9.1. julgar regulares as contas do Sr. Ruy Adriano Borges Muniz (CPF XXX.189.546-XX) , ex-prefeito do Município de Montes Claros/MG, com fundamento nos arts. 1º, inciso I, 16, inciso I, 17 e 23, inciso I, da Lei 8.443/1992, c/c os arts. 1º, inciso I, 207 e 214, inciso I, do RI/TCU, dando-se quitação plena ao responsável;
9.2. julgar regulares com ressalva as contas dos Srs. Luiz Tadeu Leite (CPF XXX.916.806-XX) e Athos Avelino Pereira (CPF XXX.399.126-XX) , ex-prefeitos do Município de Montes Claros/MG, com fundamento nos arts. 1º, inciso I, 16, inciso II, 18 e 23, inciso II, da Lei 8.443/1992, c/c os arts. 1º, inciso I, 208 e 214, inciso II, do RI/TCU, dando-se quitação aos responsáveis;
9.3. dar ciência ao Fundo Nacional de Saúde, nos termos do art. 9º da Resolução TCU 315/2020, de que a instauração tardia de tomada de contas especial constitui afronta ao disposto no § 1º do art. 4º da IN TCU 71/2012 e sujeita o infrator à multa prevista no art. 58, inciso II, da Lei 8.443/1992, nos termos do disposto no § 5º do mesmo artigo da IN mencionada;
9.4. retornar os autos à SecexTCE para que identifique os gestores da prefeitura de Montes Claros/MG responsáveis pelos pagamentos ocorridos no âmbito Contrato Administrativo de Prestação de Serviço P0005507, celebrado com a empresa Ébano Construções e Empreendimentos Imobiliários Ltda., bem como o fiscal do referido contrato que autorizou os pagamentos em questão, ou outro gestor que tenha contribuído diretamente para a ocorrência do prejuízo ao erário ora apurado, para incluí-los no polo passivo desta TCE em conjunto com a referida construtora e seus sócios;
9.5. autorizar a imediata citação de todos os responsáveis identificados na forma do subitem anterior, de acordo com as condutas específicas de cada um;
9.6. notificar os responsáveis e o Fundo Nacional de Saúde da presente decisão.

Tomada de Contas Especial instaurado pelo Fundo Nacional de Saúde FNS/MS, em decorrência da impugnação parcial das despesas realizadas referentes ao Convênio no 2/2006, celebrado em 30/3/2006 com a Prefeitura Municipal de Montes Claros/MG, tendo por objeto a reforma de unidade de saúde e a aquisição de equipamento e material permanente.

Primeira Câmara

Município de Montes Claros - MG.

3. Interessados/Responsáveis:
3.1. Interessado: Fundo Nacional de Saúde - MS (00.530.493/0001-71).
3.2. Responsáveis: Athos Avelino Pereira (XXX.399.126-XX); Luiz Tadeu Leite (XXX.916.806-XX); Ruy Adriano Borges Muniz (XXX.189.546-XX).

13.1. Ministros presentes: Walton Alencar Rodrigues (Presidente), Bruno Dantas e Vital do Rêgo (Relator).
13.2. Ministros-Substitutos presentes: Augusto Sherman Cavalcanti e Weder de Oliveira.

ACORDAO-COMPLETO-2491575

Acórdão de Relação 10842/2021 - Primeira Câmara

Acórdão de Relação

VITAL DO RÊGO

Adoto como relatório a instrução de mérito elaborada no âmbito da Secretaria de Controle Externo de Tomada de Contas Especial - SecexTCE (peça 47) , que contou com a anuência do escalão gerencial da referida unidade técnica (peças 48 e 49) , a seguir transcrita com os ajustes de forma pertinentes:
INTRODUÇÃO
	Cuidam os autos de tomada de contas especial instaurada pelo Fundo Nacional de Saúde (FNS) , em desfavor dos responsáveis Srs. Athos Avelino Pereira (CPF XXX.399.126-XX) , Luiz Tadeu Leite (CPF XXX.916.806-XX) e Ruy Adriano Borges Muniz (CPF XXX.189.546-XX) , todos na condição de ex-prefeitos municipais de Montes Claros/MG, em razão da não execução total do objeto do Convênio 2/2006, celebrado pela Prefeitura Municipal de Montes Claros/MG com o Ministério da Saúde, que tinha por objeto a reforma de unidade de saúde e aquisição de equipamento e material permanente, visando ao fortalecimento do Sistema Único de Saúde (SUS) (peça 4, p. 3-10) .
HISTÓRICO
	A presente TCE originou-se de constatações da Divisão de Convênios/Secretaria Executiva/Ministério da Saúde, que realizou o acompanhamento sistemático da execução física e financeira do objeto do Convênio 2/2006, com foco no cumprimento das normas estabelecidas no Decreto n° 3964 de 10/10/2001, IN/STN n° 01/97 e nas Normas de Financiamento de Convênios e Contratos do Ministério da Saúde.
O Convênio 2/2006 foi celebrado entre o Ministério da Saúde e o Município de Montes Claros/MG, no valor total de R$ 1.342.000,00, sendo R$ 1.220.000,00 de recursos do concedente e R$ 122.000,00 referente a contrapartida municipal. O convênio tinha por objeto a reforma de unidade de saúde no município, no valor de R$ 165.000,00, e a aquisição de equipamentos e materiais permanentes no valor de R$ 1.177.000,00.
De acordo com os Relatórios de Verificação "in loco" - Relatórios de Verificação in "loco" 26-1/2007 (peça 4, p. 44-64) , 92-2/2009 (peça 4, p. 72-97) , 37- 3/2012 (peça 4, p. 98-105 e peça 5, p. 1-34) e 11-4/2015 (peça 9, p. 85-105 e peça 10, p. 1-3) - e os Pareceres Gescon emitidos - Pareceres Gescon 611/2015 (peça 15, p. 39-43) , 1480/2015 (peça 10, p. 4-8) e 352/2016 (peça 9, p. 59-63) - foram constatadas irregularidades que representavam dano ao erário no valor de R$ 172.724,86, à época:
	a) impugnação parcial das despesas em razão da execução parcial de apenas 4% das obras de reforma da unidade de saúde objeto do referido convênio, "que acarretou a total desconsideração de todos os serviços de reforma, tendo em vista que não foi atingida a finalidade do objeto nem mesmo parcialmente" (Parecer Gescon 352/2016, item 20.3, peça 9, p. 61) ;
	b) débitos decorrentes de devolução intempestiva do saldo do convênio, considerando que cabia a atualização desses valores desde a data final do prazo previsto para recolhimento do saldo e a data da efetiva devolução (Parecer Gescon 352/2016, item 24 e subitens 24.1 a 24.3, peça 9, p. 62) .
4.1	O demonstrativo de cálculo dos débitos imputados aos responsáveis Luiz Tadeu Leite e Ruy Adriano Borges Muniz (item 4.b) encontra-se à peça 9, p. 67 e 68.
O demonstrativo do débito total, atualizado em 27/3/2017, com juros, consta da peça 20, p. 71-76.
Ao longo do acompanhamento realizado pela Divisão de Convênios/Secretaria Executiva/Ministério da Saúde, foi dada oportunidade de defesa aos responsáveis, em obediência aos princípios constitucionais que asseguram o direito ao contraditório e à ampla defesa, como demonstram as notificações expedidas, relacionadas no relatório do tomador de contas - itens VI e VII (peça 20, p. 90-92) .
Superada a fase de defesa administrativa, foram emitidas notificações de cobrança pela Divisão de Convênios/Secretaria Executiva/Ministério da Saúde, em 29/10/2015 - Ofícios 909, 910 e 911/MS/SE/DICON/MG (peça 15, p. 48-53) . 
Assim, o motivo que levou à instauração da presente Tomada de Contas Especial está materializado por prejuízo causado pelos responsáveis na execução do Convênio 2/2006, no valor histórico de R$ 172.724,86, no período compreendido entre 22/5/2007 e 26/3/2014, tendo em vista irregularidades que contrariaram as normas vigentes à época, especialmente o Decreto n° 3964 de 10/10/2001, IN/STN n° 01/97 e nas Normas de Financiamento de Convênios e Contratos do Ministério da Saúde, frente às constatações apontadas nos Relatórios de Verificação "in loco" e analisadas nos Pareceres Gescon da Divisão de Convênios do Ministério da Saúde e consolidadas na Matriz de Responsabilização acostada pelo órgão instaurador (peça 20, p. 81-82) .
Em 29/3/2017, com base no Parecer Gescon 352, de 6/5/2016, da Divisão de Convênios do Ministério da Saúde e com fundamento na IN/TCU 71/2012, alterada pela IN/TCU 76/2016 e DN/TCU 155/2016, o Fundo Nacional de Saúde autorizou a instauração de Tomada de Contas Especial (peça 20, p. 98) .
O Relatório Completo do Tomador de Contas Especial nº 30/2017 (peça 20, p. 85-93) registra a apuração de fatos, a quantificação do dano, bem como a identificação dos responsáveis, nos termos do art. 2º da IN TCU 71/2012.
Com base nas informações do Relatório Completo do Tomador de Contas Especial nº 30/2017 (peça 17, p. 2) , os débitos associados às irregularidades são aqueles constantes do Parecer Gescon 352/2016 da Divisão de Convênios/Secretaria Executiva/Ministério da Saúde (peça 9, p. 59-63) , listados no item 4 desta instrução.
Por fim, o tomador de contas concluiu pela responsabilização dos Srs. Athos Avelino Pereira (CPF XXX.399.126-XX) , Luiz Tadeu Leite (CPF XXX.916.806-XX) e Ruy Adriano Borges Muniz (CPF XXX.189.546-XX) , ex-prefeitos municipais de Montes Claros/MG, quantificando-se o débito no valor de R$ 441.131,61, atualizado (com juros) em 27/3/2017 (peça 20, p. 71-76) . A inscrição em conta de responsabilidade, no SIAFI, foi efetuada mediante a Nota de Lançamento de Sistema 2017NS021816, de 27/3/2017 (peça 20, p. 79) .
Uma vez concluída a TCE no âmbito do Fundo Nacional de Saúde, foi remetida ao Ministério da Transparência e Controladoria-Geral da União, onde foi lavrado o Relatório de Auditoria 814/2018 do Controle Interno (peça 20, p. 102-106) que retrata as questões relatadas no Relatório de Tomada de Contas Especial.
Diante disso, a Secretaria de Controle Interno certificou a irregularidade das contas (peça 20, p. 107) , acompanhado do parecer do dirigente do órgão de controle interno (peça 20, p. 108) , tendo o Ministro de Estado da Saúde, Sr. Gilberto Occhi, registrado o conhecimento das conclusões daquele órgão de controle interno (peça 2º, p. 110) .
A presente tomada de contas especial foi autuada no TCU em 29/10/2108, dando início à fase externa da TCE. No âmbito do TCU foi realizada a análise que culminou com a instrução à peça 24, com a proposta de citação dos responsáveis, a qual contou com a anuência do titular da unidade técnica. As citações foram realizadas conforme competência delegada pelo relator, Ministro Vital do Rego, nos termos dos ofícios às peças 27 a 29.
ANÁLISE DOS PRESSUPOSTOS DE PROCEDIBILIDADE DA IN/TCU 71/2012
Verificação de Eventual Prejuízo ao Contraditório e Ampla Defesa
Verifica-se que não há prejuízo ao contraditório e ampla defesa, uma vez que não houve o transcurso de mais de dez anos desde o fato gerador sem que tenha havido a notificação dos responsáveis pela autoridade administrativa federal competente (art. 6º, inciso II, c/c art. 19 da IN/TCU 71/2012, modificada pela IN/TCU 76/2016) , pois os recursos transferidos e as despesas impugnadas referem-se aos exercícios de 2007 e 2008, e os responsáveis foram notificados sobre as irregularidades pela autoridade administrativa competente ao longo de todo o período, conforme demonstram as notificações relacionadas no itens VI e VII do Relatório Completo do Tomador de Contas Especial 30/2017 (peça 20, p. 85-93) .
Valor de Constituição da TCE
Verifica-se, também, que o valor atualizado do débito apurado (sem juros) em 1/1/2017 é de R$ 294.045,02, portanto superior ao limite mínimo de R$ 100.000,00, na forma estabelecida conforme os arts. 6º, inciso I, e 19 da IN/TCU 71/2012, modificada pela IN/TCU 76/2016.
VERIFICAÇÃO DA EXISTÊNCIA DE OUTROS DÉBITOS
Em atenção ao comando contido no item 9.4 do Acórdão 1772/2017-TCU-Plenário, de relatoria do Exmo. Ministro-Substituto Augusto Sherman Cavalcanti, e em atendimento ao disposto no art. 6º, § 1º, da Instrução Normativa TCU 71/2012, informa-se que foi constatada a existência de outros débitos imputáveis ao responsável Luiz Tadeu Leite (CPF XXX.916.806-XX) nos processos TC Processo 005.772/2017-6 e TC Processo 018.979/2013-0, em tramitação neste Tribunal.
No que se refere ao responsável Sr. Athos Avelino Pereira, seu nome compõe a relação de responsáveis nos processos TC Processo 018.979/2013-0, TC Processo 001.763/2013-0 e TC Processo 029.192/2007-3.
O nome Sr. Ruy Adriano Borges Muniz na relação processual do TC Processo 029.124/2019-0.
EXAME TÉCNICO
Esgotamento da via administrativa do Ministério da Saúde para ressarcimento do dano
Preliminarmente, oportuno consignar que, nos termos do art. 23, § 1º, do Decreto 7.827/2012, que regulamenta a Lei Complementar 141/2012, e item 9.3.5.2 do Acórdão 1072/2017-TCU-Plenário (Relator Min. Bruno Dantas) , foram esgotadas, na via administrativa de controle interno do Ministério da Saúde, as medidas para ressarcimento do dano, conforme notificações aos responsáveis constantes das peças 5, 7, 9, 15 e 17.
Caracterização das irregularidades geradoras do dano ao erário
Extrai-se da situação sintetizada na seção "histórico" desta instrução que o tomador de contas identificou como ilícito gerador do dano as seguintes irregularidades:
22.1	Ocorrência 1: impugnação parcial das despesas do Convênio 2/2006, em razão da execução parcial de apenas 4% das obras de reforma da unidade de saúde objeto do referido convênio, "que acarretou a total desconsideração de todos os serviços de reforma, tendo em vista que não foi atingida a finalidade do objeto nem mesmo parcialmente" (Parecer Gescon 352/2016, item 20.3, peça 9, p. 61) ;
	Valor histórico: R$ 155.073,32;
	Dispositivos violados: art. 70, parágrafo único, da Constituição Federal; art. 63, inciso II, alínea "a", da Portaria Interministerial MPOG/MF/CGU 127/2008; art. 38, inciso II, alínea "a", da IN/STN 01/1997, e Normas de Financiamento de Convênios e Contratos do Ministério da Saúde;
Responsável: Sr. Athos Avelino Pereira (CPF XXX.399.126-XX) ;
Condutas: não executar na totalidade o objeto pactuado na transferência - Convênio 2/2006;
Evidência: Parecer Gescon 353/2016, da Divisão de Convênios/Secretaria Executiva/Ministério da Saúde, item 23, subitem 23.1 (peça 9, p. 62) ;
22.2	Ocorrência 2: débito decorrente de devolução intempestiva do saldo do convênio, considerando que cabia a atualização desses valores desde a data final do prazo previsto para recolhimento do saldo e a data da efetiva devolução, e considerando para o responsável abaixo o período de 13/4/2011 até o final de sua gestão, 31/12/2012;
Valor histórico: R$ 9.944,68;
Dispositivos violados: art. 70, parágrafo único, da Constituição Federal; art. 57, da Portaria Interministerial MPOG/MF/CGU 127/2008; art. 38, inciso III, da IN/STN 01/1997, e Normas de Financiamento de Convênios e Contratos do Ministério da Saúde;
Responsável: Sr. Luiz Tadeu Leite (CPF XXX.916.806-XX) ;
Condutas: devolver intempestivamente o saldo de recursos do convênio sem a devida atualização dos valores;
Evidência: Parecer Gescon 352/2016, da Divisão de Convênios/Secretaria Executiva/Ministério da Saúde item 24 e subitens 24.1 e 24.2 (peça 9, p. 62) ;
22.3	Ocorrência 3: débito decorrente de devolução intempestiva do saldo do convênio, considerando que cabia a atualização desses valores desde a data final do prazo previsto para recolhimento do saldo e a data da efetiva devolução, e considerando para o responsável abaixo o período desde o início de sua gestão, 1/1/2013 até a data do efetivo recolhimento do saldo do convênio em 26/3/2014;
Valor histórico: R$ 7.706,86;
Dispositivos violados: art. 70, parágrafo único, da Constituição Federal; art. 57, da Portaria Interministerial MPOG/MF/CGU 127/2008; art. 38, inciso III, da IN/STN 01/1997 e Normas de Financiamento de Convênios e Contratos do Ministério da Saúde;
Responsável: Sr. Ruy Adriano Borges Muniz (CPF XXX.189.546-XX) ;
Condutas: devolver intempestivamente o saldo de recursos do convênio sem a devida atualização dos valores;
Evidência: Parecer Gescon 352/2016, da Divisão de Convênios/Secretaria Executiva/Ministério da Saúde item 24 e subitens 24.1 e 24.3 (peça 9, p. 62) .
Na seara do Direito Financeiro, é cediço que cabe ao responsável demonstrar, por meio da documentação exigida na legislação de regência, a boa e regular aplicação dos recursos públicos federais geridos, em obediência ao disposto nos arts. 70, parágrafo único, da Constituição Federal, 93 do Decreto-Lei nº 200/1967 e 66 e 145 do Decreto nº 93.872/1986.
Ante esse arcabouço normativo, os gestores aqui responsabilizados deveriam ter utilizado os recursos recebidos em conformidade com o que foi pactuado no termo de convênio, e obedecido a respectiva legislação de regência no tocante à devolução do saldo de recursos do convênio.
Individualização das Condutas
Considerando os ilícitos acima identificados, a imputação de responsabilidade atende aos pressupostos estabelecidos na jurisprudência desta Corte de Contas. Com efeito, há elementos para individualizar as condutas, o nexo de causalidade entre estas e as irregularidades geradoras do dano e está caracterizada a atuação, no mínimo culposa, dos responsáveis, conforme resumido na matriz de responsabilização anexa a esta instrução e a seguir demonstrado.
Conforme apontado pelo Tomador de Contas, a responsabilidade pelas irregularidades apontadas deve incidir sobre os ex-prefeitos municipais. Nesse sentido a jurisprudência desta Corte:
	"A responsabilidade do prefeito na execução de convênio advém da sua condição de signatário do ajuste, que o faz garantidor da correta aplicação dos recursos. Assim, mesmo que não pratique atos referentes à execução, deve adotar providências para que esta ocorra dentro dos parâmetros legais, sob pena de responder por culpa in elegendo ou culpa in vigilando" (Enunciado, Acórdão 2059/2015-TCU-Plenário, relator Min. Benjamin Zymler) .
Há fortes indícios de culpabilidade dos referidos agentes, uma vez que deveriam ter dado cumprimento ao pactuado na avença, para que os objetivos fixados fossem alcançados, e também teriam que ter cumprido as normas regentes quanto à devolução dos saldos eventualmente existentes na conta do convênio.
Em primeira análise, portanto, encontram-se elementos probatórios nos autos que autorizam a responsabilização dos Srs. Athos Avelino Pereira (CPF XXX.399.126-XX) , Luiz Tadeu Leite (CPF XXX.916.806-XX) e Ruy Adriano Borges Muniz (CPF XXX.189.546-XX) pelos débitos relativos aos recursos transferidos por conta do Convênio 2/2006, firmado entre o Ministério da Saúde e o Município de Montes Claros/MG.
Os responsáveis foram regularmente citados por meio dos Ofícios 1342, 1346 e 1347/2019-TCU/Secex-TCE, todos de 4/4/2019 (peças 27-29) , e respectivos Avisos de Recebimento (peças 30-32) , conforme demonstrado no Despacho de Conclusão de Comunicações Processuais (peça 44) .
O responsável Athos Avelino Pereira solicitou prorrogação de prazo (peça 33) , concedida por noventa dias por despacho do relator (peça 41) . O responsável Luiz Tadeu Leite também solicitou prorrogação de prazo (peça 35) , concedida por sessenta dias por delegação de competência (peça 36) .
Os responsáveis apresentaram alegações de defesa as quais passam a ser analisadas.
Alegações de defesa apresentadas pelo Sr. Athos Avelino Pereira, na condição de prefeito municipal no período de 1/1/2005 a 31/12/2008 (peça 45) 
argui em sede preliminar que em relação às supostas irregularidades já se consumou a prescrição da pretensão punitiva e que, portanto, em face dessa prescrição, a tomada de contas especial deve ser arquivada (peça 45, p. 1) .
Labora em equívoco o responsável, visto que a prescrição da pretensão punitiva torna incabível apenas a aplicação de sanção ao responsável, como multa ou inabilitação para exercício de funções públicas, não tendo o condão de afastar o débito imputado ao gestor, dada a imprescritibilidade das ações de ressarcimento movidas pelo Estado. Como se extrai do enunciado dos seguintes Acórdãos:
	O reconhecimento da prescrição da pretensão punitiva não implica o afastamento do débito, porquanto as ações de ressarcimento movidas pelo Estado contra os agentes causadores de danos ao erário são imprescritíveis, nos termos do art. 37, § 5º, da Constituição Federal e da Súmula TCU 282. Enunciado, Acórdão 3306/2019-TCU-Primeira Câmara, relator Ministro Aroldo Cedraz.
	O entendimento proferido pelo STF no RE 636.886 (Tema 899 da Repercussão Geral) , a respeito da prescritibilidade da pretensão de ressarcimento ao erário com base em decisão de tribunal de contas, alcança tão somente a fase judicial de execução do título extrajudicial, não atingindo os processos de controle externo em trâmite no TCU. Enunciado, Acórdão 6589/2020-TCU-Segunda Câmara, relator Ministro Raimundo Carreiro.
Assim, não há como acolher a preliminar suscitada pelo responsável.
 quanto ao mérito, alega que os recursos conveniados eram destinados à reforma de um pronto socorro municipal para utilização como hospital/Dia e pronto atendimento 24 horas, mas que, em função de exigências excessivas, o custo das obras foi fortemente impactado; que por tais razões, decidiu-se priorizar o pronto atendimento, inaugurado em julho de 2008, ainda não sua gestão; que o Convênio "foi integralmente utilizado em prol da população da região" (peça 45, p. 2-3) .
O Convênio 2/2006 tinha por objeto a reforma de unidade de saúde no município, no valor de R$ 165.000,00, e a aquisição de equipamentos e materiais permanentes no valor de R$ 1.177.000,00. A Divisão de Convênios realizou diversas visitas ao local, em 2007, 2009, 2012 e 2015, conforme relatado no item 4 desta instrução, e sempre apontou que a parte da reforma da unidade de saúde havia atingido apenas 4% de execução e estava paralisada:
	12.1 "A situação da obra se apresenta do mesmo modo como foi detectado nas visitas anteriores, qual seja, paralisada. [...] Torna-se oportuno frisar que o atual Gestor se comprometeu em concluir a obra de reforma em um prazo de 06 (seis) meses, conforme Ofício s/n°/2014 de 18/03/2014[...]. frise-se que o termo final da conclusão, se levado em conta o prazo comprometido, se daria em 18/09/2014 e nada foi feito. Com efeito, em que se pese constar o percentual de 4% de execução física, este sequer poderia ser considerado para qualquer efeito, uma vez que nenhum ambiente se encontra reformado e apto à utilização." (PARECER GESCON N° 352 de 06/05/2016, peça 9, p. 60-61) .
Ou seja, o parecer do setor de convênios do Ministério da Saúde afirma que em 2014 nada ainda havia sido feito. E as alegações do ex-prefeito asseguram que o pronto atendimento foi inaugurado em 2008. Considerando que o responsável não trouxe aos autos nenhuma comprovação da utilização de recursos públicos na reforma da unidade de saúde, mantem-se a posição consignada pela Divisão de Convênios do Ministério da Saúde:
	20.3 Considerando o exposto no item 12.1 acima, ou seja, a total desconsideração de todos os serviços de reforma, tendo em vista que não foi atingida a finalidade do objeto nem mesmo parcialmente, e considerando os valores gastos na obra, acima do pactuado entre o FNS/MS e a Entidade opinamos pela impugnação total dos valores pagos para a realização da reforma pactuada, ou seja R$ 170.597,71. (PARECER GESCON N° 352 de 06/05/2016, peça 9, p. 61) .
Assim, posiciona-se pela rejeição das alegações de defesa apresentadas pelo responsável.
 afirma sua inquestionável boa-fé no trato e nas decisões sobre os recursos públicos oriundos do referido convênio 02/2006, não só por ser reconhecido como administrador probo, mas também por ser médico formado pela UFMG, e com atuação de mais de 40 anos na medicina, e portanto sempre comprometido com a causa da saúde pública (peça 45, p. 3) .
O responsável traz circunstâncias pessoais, como o fato de ser médico, para reafirmar sua boa-fé.  Entretanto, no âmbito do Tribunal a boa-fé deve estar corroborada em contexto fático e de condutas, porquanto deve ser aferida no momento dos fatos que ocasionaram o dano ao erário. Dessa forma não resta configurada a boa-fé do responsável.
 ao final sustenta que o agente político (no caso, o ex-prefeito) não pode ser responsabilizado, visto que apenas foi signatário do Convênio, não tendo praticado atos de execução ou de gestão quanto ao mesmo (peça 45, p.3) .
Não assiste razão ao responsável. É regra geral no âmbito desta Corte que os prefeitos respondem pela execução de convênios quando signatários do ajuste, mesmo que não pratiquem atos de execução:
	A responsabilidade do prefeito na execução de convênio advém da sua condição de signatário do ajuste, que o faz garantidor da correta aplicação dos recursos. Assim, mesmo que não pratique atos referentes à execução, deve adotar providências para que esta ocorra dentro dos parâmetros legais, sob pena de responder por culpa in elegendo ou culpa in vigilando. Enunciado, Acórdão 2059/2015-TCU-Plenário, relator Ministro Benjamin Zymler.
O acórdão trazido pelo responsável em suas alegações de defesa - Acórdão 2137/2013-TCU-Plenário - trata de situação envolvendo governador de estado, signatário de convênio cuja execução, indubitavelmente, coube à autarquia estadual - o departamento de estradas de rodagem.
Naquele julgado TC o Ministro revisor assinalava:
	Na seara da administração pública, uma das presunções mais unânimes é a de que os agentes políticos com amplíssimo leque de atribuições - como é o caso dos governadores de estados - não possuem condições de acompanhar todos os trâmites dos processos administrativos em curso na sua gestão. (grifos nossos) 
Percebe-se que não é o caso dos presentes autos. E mesmo que fosse, o prefeito deveria comprovar que a administração e execução (gestão) do convênio foi delegada à terceiros, o que também não ocorreu:
	A comprovação de que os atos de gestão do convênio foram praticados por secretário municipal, conforme competência prevista em lei municipal, afasta a responsabilidade do prefeito pela utilização dos recursos transferidos, mesmo que, na condição de agente político, figure como signatário do ajuste. Enunciado, Acórdão 563/2019-TCU-Segunda Câmara, relator Ministro Substituto Weder de Oliveira.
Por tais razões, posiciona-se pela rejeição das alegações de defesa apresentadas pelo responsável Athos Avelino Pereira, não podendo ser afastada sua responsabilidade pelo débito imputado pela Divisão de Convênios do Ministério da Saúde.
Alegações de defesa apresentadas pelo Sr. Luiz Tadeu Leite, na condição de prefeito municipal no período de 1/1/2009 a 31/12/2012 (peça 42) 
a) argui preliminarmente o decurso do prazo prescricional de cinco anos para a abertura da TCE, contados a partir da data da ocorrência dos fatos, afirmando que a obrigação de fazer que somente poderia ter sido por ele adimplida até o final de seu mandato, precisamente no dia 31/12/2012, e instaurou-se a presente Tomada de Contas Especial somente no dia 29/10/2018, ou seja, depois de 5 anos, 9 meses e 28 dias (peça 42, p. 2-8) .
O responsável argumenta que as tomadas de contas especiais têm prazo prescricional para a sua abertura, de cinco anos, e afirma que a tomada de contas somente teria sido instaurada em 29/10/018, passados mais de cinco anos do início da contagem do prazo prescricional. O responsável remete à data de abertura no Tribunal de Contas da União. De ressaltar que a abertura da tomada de contas especial no âmbito do Ministério da Saúde efetivamente ocorreu em 28/3/2017 (peça 20, p. 98-99) , antes do prazo de cinco anos.
A alegação do responsável não merece prosperar. A jurisprudência do Tribunal tem reafirmado, em tese, o prazo de dez anos para instauração de tomada de contas especial, mesmo assim sob determinadas condições:
	O transcurso do lapso de dez anos para dispensa de instauração da tomada de contas especial, apesar de admitido em tese, precisa ser avaliado em confronto com os elementos disponíveis em cada caso, com o objetivo de verificar se houve, de fato, prejuízo ao pleno exercício do contraditório e da ampla defesa. Enunciado, Acórdão 550/2020-TCU-Plenário, relator Ministro Vital do Rego.
	O transcurso de dez anos entre a data do ato irregular e a citação não é, por si só, razão suficiente para o arquivamento da tomada de contas especial, sem exame de mérito. É preciso que, além disso, fique demonstrado efetivo prejuízo à ampla defesa. Enunciado, Acórdão 298/2019-TCU-Segunda Câmara, relator Ministro Aroldo Cedraz.
b) quanto ao mérito, afirma inicialmente que o valor do débito imputado - R$ 15.612,15, atualizado até 04/4/2019 - é muito abaixo do valor de dispensa da instauração da TCE, de R$ 100.000,00, estabelecido pela IN 71/2012, modificada pela IN 76/2016, e que portanto o presente processo seria insubsistente (peça 42, p.9) .
Acerca dessa questão o magistério jurisprudencial desta Casa de Contas tem interpretado não ser adequada a medida processual de arquivamento do feito na hipótese em que o responsável tenha sido válida e devidamente citado, ainda que a quantia relativa ao débito seja inferior ao marco monetário estabelecido pelo Tribunal (R$ 100.000,00) :
Após a citação do responsável, a tomada de contas especial não deve ser arquivada na hipótese de o valor apurado do débito ser inferior ao limite estabelecido para a instauração do processo. Enunciado, Acórdão 3482/2018-TCU-Segunda Câmara, relator Ministro Aroldo Cedraz.
Concluindo o TCU pela existência de débito com valor diferente do originalmente apurado, em montante inferior ao limite mínimo estabelecido pelo Tribunal para instauração de tomada de contas especial, e caso ainda não tenha havido citação válida, o processo deve ser arquivado no âmbito do TCU, sem o cancelamento do débito. Enunciado, Acórdão 3509/2017-TCU-Primeira Câmara, relator Ministro Vital do Rêgo.
Após a instauração da tomada de contas especial e a citação dos responsáveis, não se admitirá o arquivamento, mesmo na hipótese de o valor apurado como débito for inferior ao limite estabelecido. Enunciado, Acórdão 4052/2013-TCU-Primeira Câmara, relator Ministro Benjamin Zymler.
Outrossim, deve ser observado que, embora o débito imputado ao responsável Luiz Tadeu Leite seja inferior ao limite mínimo estabelecido, a soma de todos os débitos em discussão nos presentes autos supera o mencionado limite, conforme relatado no item 17 desta instrução. Assim, a argumentação não pode ser aceita.
c) por fim, argumenta que quando assumiu o mandato, em 2019, o convênio já havia sido executado e até mesmo sido efetivada a prestação de contas parcial; e que por força de decreto municipal a gestão dos convênios foi delegada aos secretários municipais das respectivas pastas, cabendo a estes a responsabilização (peça 42, p.10-12) .
O aludido decreto municipal é posterior à assinatura do convênio e à execução das obras que originaram o dano ao erário, e portanto, não pode ser usado como justificativa para afastar a irregularidade. 
Pelas razões acima expostas, as alegações de defesa não teriam o condão de elidir a irregularidade atribuída ao responsável. Entretanto, a irregularidade deve ser afastada por outros motivos.
O tomador de contas imputou débito pela devolução intempestiva do saldo do convênio, considerando a data de 13/4/2011 como prazo final para essa devolução. Tendo em vista que o recolhimento à conta do FNS foi efetivado em 26/3/2014 (peça 10, p. 67) atribuiu-se como débito o valor atualizado, desde 13/4/2011 até 31/12/2012, último dia da gestão de Luiz Tadeu Leite frente à prefeitura de Montes Claros (peça 9, p. 67) .
Em relação ao outro responsável, Ruy Adriano Borges Muniz, o débito foi calculado atualizando-se o valor, desde 13/4/2011 até 26/3/2014, data do efetivo recolhimento, subtraindo-se do valor calculado o débito imputado à Luiz Tadeu Leite (peça 9, p.68) .
Diverge-se da imputação de responsabilidade ao Sr. Luiz Tadeu Leite porque se entende que a irregularidade atribuída ao responsável foi a devolução intempestiva por valor atualizado inferior ao efetivamente devido. Ocorre que a devolução não foi realizada pelo Sr. Luiz Tadeu Leite. A devolução, via recolhimento ao Fundo Nacional de Saúde, efetivamente ocorreu na gestão do Sr. Ruy Adriano Borges Muniz. O ato pretensamente irregular não foi praticado por Luiz Tadeu Leite.
Assim, não se pode imputar irregularidade por ato que não foi praticado pelo responsável. Imputar parte do débito a ele seria presumir que, caso tivesse praticado o ato, também o faria da mesma forma. 
Dessa forma, propõe-se afastar a irregularidade atribuída ao Sr. Luiz Tadeu Leite em razão de não ter praticado o ato inquinado, devendo o respectivo débito ser atribuído ao gestor que realizou a devolução intempestiva do saldo do convênio, sem a devida atualização.
Alegações de defesa apresentadas pelo Sr. Ruy Adriano Borges Muniz, na condição de prefeito municipal no período de 1/1/2013 a 31/12/2016 (peça 40) 
a) comenta a tramitação de ações civis de improbidade administrativa para responsabilização de Athos Avelino Pereira; afirma que foi instado pelo Ministério da Saúde a devolver o saldo do convênio e que o fez pelo valor total disponível na conta, acrescido dos rendimentos da aplicação financeira. (peça 40, p.2) .
Não há débito a ser imputado. O responsável efetuou a devolução total do saldo do convênio, que era mantido em conta corrente em banco oficial (Banco do Brasil) , vinculada à aplicação financeira na mesma instituição.
Não há irregularidade, visto que o responsável manteve os recursos aplicados no mercado financeiro e devolveu o saldo, acrescido dos rendimentos auferidos.
Eventual divergência entre o valor encontrado com a metodologia utilizada pelo Ministério da Saúde para atualização, e o valor auferido pelo Município nos rendimentos da aplicação financeira vinculada à instituição financeira oficial deve ser relevada, em razão da baixa materialidade, e, principalmente, sob pena de enriquecimento sem causa da União.
Além disso, também a devolução intempestiva deve ser atenuada, não ensejando a aplicação de penalidade aos responsáveis:
	A devolução intempestiva do saldo de recursos de convênio, acrescida dos rendimentos da aplicação financeira, não constitui falha grave capaz de ensejar aplicação de multa. Enunciado, Acórdão 1833/2008-TCU-Segunda Câmara, relator Ministro Substituto André de Carvalho. (grifos nossos) 
Desse mesmo acórdão se extrai:
	17. Especificamente quanto à demora na restituição do saldo do convênio, não a considero falha grave capaz de ensejar aplicação de multa ao responsável, pois, apesar do tempo decorrido, os valores devolvidos foram devidamente acrescidos dos rendimentos da aplicação financeira daquele período.
Verificação do Prazo de Prescrição da Pretensão Punitiva
Em relação ao responsável Athos Avelino Pereira (CPF XXX.399.126-XX) observa-se ter ocorrido a prescrição da pretensão punitiva por parte do TCU que, nos termos do entendimento firmado no Acórdão 1441/2016-TCU-Plenário (Rel. Ministro Benjamin Zymler) , subordina-se ao prazo geral de prescrição indicado no art. 205 do Código Civil, qual seja, dez anos contados a partir da data de ocorrência da irregularidade sancionada, nos termos do art. 189 do Código Civil. As irregularidades discutidas nesta TCE, no tocante a esse responsável, ocorreram nos exercícios de 2007 e 2008, portanto há mais de 10 anos.
Já no que diz respeito aos outros responsáveis, Luiz Tadeu Leite (CPF XXX.916.806-XX) e Ruy Adriano Borges Muniz (CPF XXX.189.546-XX) , não ocorreu a prescrição da pretensão punitiva, visto que os fatos irregulares a eles imputados ocorreram em 2011 e 2014, respectivamente, portanto há menos de 10 anos.
CONCLUSÃO
Em face da análise promovida na seção Exame Técnico, propõe-se acatar parcialmente as alegações de defesa apresentadas e afastar a irregularidade atribuída aos responsáveis Luiz Tadeu Leite e Ruy Adriano Borges Muniz, ante a devolução intempestiva do saldo do convênio. No que tange ao julgamento das contas, propõe-se julgar regulares as contas de Ruy Adriano Borges Muniz, e julgar regulares com ressalva as contas de Luiz Tadeu Leite, visto que a caracterização da intempestividade na devolução do saldo do convênio ocorreu durante a sua gestão à frente do município de Montes Claros.
Propõe-se ainda, rejeitar as alegações de defesa apresentadas pelo responsável Athos Avelino Pereira, e ante a ausência da boa-fé, desde logo, julgar irregulares as suas contas, sem a aplicação da multa prevista no art. 57 da Lei 8.443/1992 em razão da ocorrência da prescrição da pretensão punitiva.
PROPOSTA DE ENCAMINHAMENTO
Diante do exposto, submetem-se os autos à consideração superior, propondo:
a) acatar parcialmente as alegações de defesa apresentadas pelos responsáveis Luiz Tadeu Leite e Ruy Adriano Borges Muniz;
b) julgar regulares as contas do Sr. Ruy Adriano Borges Muniz (CPF XXX.189.546-XX) com fundamento nos arts. 1º, inciso I, 16, inciso I, 17 e 23, inciso I, da Lei 8.443/1992, c/c os arts. 1º, inciso I, 207 e 214, inciso I, do RI/TCU, dando-se quitação plena ao responsável;
c) julgar regulares com ressalva as contas do Sr. Luiz Tadeu Leite (CPF XXX.916.806-XX) com fundamento nos arts. 1º, inciso I, 16, inciso II, 18 e 23, inciso II, da Lei 8.443/1992, c/c os arts. 1º, inciso I, 208 e 214, inciso II, do RI/TCU, dando-se quitação ao responsável;
d) rejeitar as alegações de defesa apresentadas pelo Sr. Athos Avelino Pereira;
e) julgar irregulares as contas do Sr. Athos Avelino Pereira (CPF XXX.399.126-XX) , com fundamento nos arts. 1º, inciso I, 16, inciso III, alíneas "b" e "c", 19, caput, e 23, inciso III, da Lei 8.443/1992, c/c os arts. 1º, inciso I, 209, incisos II e III, 210 e 214, inciso III, do RI/TCU, condenando-o ao pagamento da importância a seguir especificada e fixando-lhe o prazo de 15 (quinze) dias para que comprove perante este Tribunal, em respeito ao art. 214, inciso III, alínea "a", do RI/TCU, o recolhimento da dívida aos cofres do Fundo Nacional de Saúde/FNS, atualizada monetariamente e acrescida dos juros de mora calculados a partir da data indicada até a data do efetivo recolhimento e com  o abatimento dos valores acaso já satisfeitos, nos termos da legislação vigente:
	VALOR ORIGINAL (R$) 
	DATA DA OCORRÊNCIA

	15.999,49
	22/05/2007

	951,31
	11/06/2007

	27.483,75
	27/06/2007

	20.291,90
	28/12/2007

	19.603,08
	28/02/2008

	16.277,86
	01/04/2008

	414,11
	21/05/2008

	31.293,22
	02/06/2008

	400,07
	03/06/2008

	332,20
	18/06/2008

	639,56
	25/06/2008

	20.959,01
	28/07/2008

	427,76
	14/08/2008

f) autorizar, desde logo, nos termos do art. 28, inciso II, da Lei 8.443/1992, a cobrança judicial da dívida caso não atendida a notificação;
g) autorizar, caso seja de interesse do responsável, o pagamento das dívidas em 36 meses, nos termos do art. 26 da Lei 8.443/1992 c/c o art. 217 do Regimento Interno, fixando-lhe o prazo de quinze dias, a contar do recebimento da notificação, para comprovar perante o Tribunal o recolhimento da primeira parcela, e de trinta dias, a contar da parcela anterior, para comprovar o recolhimento das demais parcelas, devendo incidir sobre cada valor mensal, atualizado monetariamente, os juros de mora devidos, na forma prevista na legislação em vigor;
h) encaminhar cópia da deliberação ao Procurador-Chefe da Procuradoria da República em Minas Gerais, nos termos do § 3º do art. 16 da Lei 8.443/1992 c/c o § 7º do art. 209 do Regimento Interno do TCU, para adoção das medidas cabíveis; e comunicar-lhe que o relatório e o voto que a fundamentarem podem ser acessados por meio do endereço eletrônico www.tcu.gov.br/acordaos e que, caso haja interesse, o Tribunal pode enviar-lhe cópia desses documentos sem qualquer custo;
i) encaminhar cópia da deliberação ao Fundo Nacional de Saúde e aos responsáveis, para ciência.
2.	O representante do MPTCU que atuou no feito manifestou-se de acordo com a proposta da unidade técnica, conforme parecer lançado à peça 50 a seguir transcrito:
Trata-se de tomada de contas especial instaurada pelo Fundo Nacional de Saúde (FNS) em desfavor dos Srs. Athos Avelino Pereira, Luiz Tadeu Leite e Ruy Adriano Borges Muniz, ex-prefeitos municipais de Montes Claros/MG, em razão do atingimento parcial dos objetivos pactuados por meio do Convênio 2/2006, firmado entre o aludido ente federado e o Ministério da Saúde. A avença tinha como metas a realização de obra de reforma de uma unidade de saúde e a aquisição de equipamentos e materiais permanentes, visando ao fortalecimento do Sistema Único de Saúde (SUS) (peça 4, p. 3-10) .
Para a consecução do ajuste, foi previsto o emprego de R$ 1.342.000,00, dos quais R$ 1.220.000,00 foram repassados pelo concedente e R$ 122.000,00 corresponderam à contrapartida municipal. Do total pactuado, R$ 165.000,00 deveriam ser destinados às obras de reforma e R$ 1.177.000,00 à compra de equipamentos.
Após a realização de diversas fiscalizações in loco, o controle interno identificou a ocorrência das seguintes irregularidades na execução do pacto:
	i) apenas 4% dos serviços de reforma previstos foram realizados, o que levou à impugnação integral das despesas realizadas com as obras, já que a finalidade almejada não foi atingida (Parecer Gescon 352/2016, item 20.3, peça 9, p. 61) ; 
	ii) débitos decorrentes de devolução intempestiva do saldo do convênio (Parecer Gescon 352/2016, item 24 e subitens 24.1 a 24.3, peça 9, p. 62) .
No âmbito deste Tribunal, promoveu-se a citação do Sr. Athos Avelino Pereira, em razão da não realização dos serviços de reforma (débito de R$ 155.073,32) , e dos Srs. Luiz Tadeu Leite e Ruy Adriano Borges Muniz para que apresentassem alegações de defesa sobre a demora na devolução do saldo que remanesceu na conta do convênio (débitos de R$ 9.944,68 e R$ 7.706,86, respectivamente) .
Devidamente notificados, os responsáveis manifestaram-se por meio dos expedientes de peças 40, 42 e 45.
Após analisar os argumentos expendidos pelos agentes, a unidade técnica sugere acolher as justificativas trazidas pelos Srs. Luiz Tadeu Leite e Ruy Adriano Borges Muniz, por considerar que o atraso na devolução do saldo do convênio não acarretou a ocorrência de débito, já que o dinheiro ficou aplicado em conta de investimento ao longo de todo o período. De forma diversa, concluiu que os argumentos apresentados pelo Sr. Athos Avelino Pereira são insuficientes para elidir a irregularidade que lhe fora imputada, motivo pelo qual propõe rejeitar as suas alegações de defesa e condená-lo ao ressarcimento de débito.
Feito o resumo dos fatos, perfilho o encaminhamento alvitrado pela unidade técnica.
De acordo com o Parecer Gescon 352/2016, as obras de reforma da unidade de saúde previstas no Convênio 2/2006 atingiram percentual de execução de apenas 4%, de forma que uma das finalidades pretendidas pelo pacto restou completamente frustrada. Por relevante, cumpre lembrar que a empresa Ébano Construções e Empreendimentos Imobiliários Ltda. foi contratada para prestar os serviços de reforma, mas não os executou, ainda que tenha recebido o total de R$ 173.429,76 (peça 9, p. 61) . Assim, e tendo em vista que o ex-gestor não logrou demonstrar o bom e regular emprego dessa parcela de recursos, cumpre condená-lo ao ressarcimento do dano causado ao erário, mas sem aplicar sanção pecuniária, dada a ocorrência de prescrição da pretensão punitiva deste Tribunal.
Por fim, observo que estaria sujeita a compor o polo passivo da TCE, em solidariedade com Athos Avelino Pereira, a empresa Ébano Construções e Empreendimentos Imobiliários Ltda., haja vista ser beneficiária dos valores conveniados e integrar a cadeia causal propiciadora do prejuízo. Entretanto, opino por não realizar sua citação para franquear-lhe o contraditório neste momento, em razão do estágio avançado da TCE, do longo prazo decorrido desde a ocorrência dos fatos, dos princípios da eficiência e da razoável duração do processo e, ainda, que a solidariedade passiva existe em benefício do credor.
Ante os elementos que compõem os autos, e por considerar adequada a análise empreendida pela unidade técnica, este representante do Ministério Público de Contas manifesta-se de acordo com a proposta de encaminhamento contida na instrução de peça 47, ratificada pelos pronunciamentos de peças 48 e 49.
É o relatório.

Otavio Augusto Neiva de Melo Franco (OAB/MG 67.152), Andre Luiz Martins Leite (OAB/MG 139.940), Marilda Marlei Barbosa Oliveira e Silva (OAB/MG 65.417) e outros.

Subprocurador-Geral Paulo Soares Bugarin.

TOMADA DE CONTAS ESPECIAL. CONVÊNIO FIRMADO ENTRE O MUNICÍPIO DE MONTES CLAROS/MG E O MINISTÉRIO DA SAÚDE. REFORMA DE UNIDADE DE SAÚDE. AQUISIÇÃO DE EQUIPAMENTO PERMANENTE. EXECUÇÃO PARCIAL DAS OBRAS DE REFORMA. DEVOLUÇÃO INTEMPESTIVA DO SALDO DO CONVÊNIO. CITAÇÃO DE TRÊS EX-PREFEITOS. DEFESAS APRESENTADAS. AGENTE POLÍTCO QUE NÃO PRATICOU ATO DE GESTÃO NEM INCORREU EM GRAVE OMISSÃO. CONTAS REGULARES COM RESSALVA DE DOIS GESTORES E REGULARES DE OUTRO GESTOR. CIÊNCIA AO FNS ACERCA DA NECESSIDADE DE OBSERVÂNCIA DOS PRAZOS DA IN TCU 71/2012. DETERMINAÇÃO À SECEXTCE PARA IDENTIFICAÇÃO DOS GESTORES MUNICIPAIS RESPONSÁVEIS PELA OCORRÊNCIA DO DÉBITO. AUTORIZAÇÃO PARA REALIZAÇÃO DE NOVAS CITAÇÕES. NOTIFICAÇÃO.

TOMADA DE CONTAS ESPECIAL (TCE)

Secretaria de Controle Externo de Tomada de Contas Especial (SecexTCE).

Em apreciação, tomada de contas especial instaurada pelo Fundo Nacional de Saúde (FNS) em desfavor dos responsáveis Srs. Athos Avelino Pereira (CPF 160.399.126-34) , Luiz Tadeu Leite (CPF 139.916.806-10) e Ruy Adriano Borges Muniz (CPF 464.189.546-53) , todos na condição de ex-prefeitos de Montes Claros/MG, em razão da execução parcial do objeto do Convênio 2/2006, celebrado entre a referida municipalidade e o Ministério da Saúde.
O ajuste em foco tinha por objeto a reforma de unidade de saúde municipal e a aquisição de equipamento e material permanente, visando ao fortalecimento do Sistema Único de Saúde (SUS) (peça 4, p. 3-10) . Para tanto, foi previsto o valor total de R$ 1.342.000,00, sendo R$ 1.220.000,00 a cargo do concedente e R$ 122.000,00 de contrapartida municipal. Desse total, R$ 165.000,00 seriam utilizado para a reforma de unidade de saúde e R$ 1.177.000,00 para a aquisição de equipamentos e materiais permanentes.
Em âmbito interno, os relatórios de verificação in loco e os pareceres emitidos pela Divisão de Convênios do Ministério da Saúde, em especial o Parecer Gescon 352/2016 (peça 9, p. 59-63) , constataram irregularidades que resultaram em dano ao erário no montante de R$ 172.724,86, em valores originais, calculados da seguinte forma:
débito decorrente da execução parcial de apenas 4% das obras previstas de reforma da unidade de saúde, no valor histórico de R$ 155.073,32, a ser imputado ao ex-prefeito Sr. Athos Avelino Pereira, porquanto os pagamentos irregulares ocorreram no período de sua gestão, de 01/01/2005 a 31/12/2008;
débitos decorrentes de devolução intempestiva do saldo do convênio, considerando que cabia a atualização desses valores desde a data final do prazo previsto para recolhimento do saldo e a data da efetiva devolução, com a imputação dos valores de R$ 9.944,68 e R$ 7.706,86, respectivamente, aos ex-prefeitos, Srs. Luiz Tadeu Leite, referente à atualização de 13/04/2011 até o final de sua gestão, em 31/12/2012, e Ruy Adriano Borges Muniz, cuja atualização foi calculada do início de sua gestão, em 01/01/2013, até a data de devolução, em 26/03/2014.
O relatório do Tomador de Contas 30/2017 (peça 20, p. 85 a 93) , com base no Parecer Gescon 352/2016, concluiu pela responsabilização dos ex-prefeitos, Srs. Athos Avelino Pereira, Luiz Tadeu Leite e Ruy Adriano Borges Muniz pelos valores e condutas mencionadas no referido parecer e sumarizadas no item anterior deste voto.
O Relatório de Auditoria 814/2018 (peça 20, p. 102 a 106) manifestou-se de acordo com as conclusões do Relatório de TCE 30/2017, cujo Certificado de Auditoria 814/2018 (peça 20, p. 107) foi pela irregularidade das contas, devidamente acompanhado pelo Parecer do Dirigente de Controle Interno 814/2018 (peça 20, p. 108) no mesmo sentido, com ciência ministerial à peça 20, p. 112.
No âmbito do TCU, após analisar as defesas trazidas pelos ex-prefeitos, a Secretaria de Controle Externo de Tomada de Contas Especial (SecexTCE) pugna por acatar parcialmente as alegações de defesa dos Srs. Ruy Adriano Borges Muniz, com sugestão para que suas contas sejam julgadas regulares, e Luiz Tadeu Leite, com proposta de julgamento de suas contas pela regularidade com ressalvas, em razão do fato de a intempestividade no recolhimento do saldo de convênio ter ocorrido durante sua gestão.
 Com relação ao ex-prefeito, Sr. Athos Avelino Pereira, a SecexTCE manifesta-se pela rejeição de sua defesa, com julgamento de suas contas pela irregularidade, imputação de débito, sem, contudo, sugerir a aplicação de multa em face da ocorrência da prescrição da pretensão punitiva por parte do TCU, nos termos do Acórdão 1441/2016-TCU-Plenário.
O MPTCU, em parecer à peça 50, coloca-se de acordo com a proposta da unidade instrutiva, sem prejuízo de deixar registrado o seu entendimento de que a empresa Ébano Construções e Empreendimentos Imobiliários Ltda. - que recebeu os recursos financeiros para a realização da reforma no posto de saúde sem a devida contraprestação dos serviços contratados -, apesar de dever integrar o polo passivo desta TCE, poderia deixar de ser chamada aos autos em razão do atual estágio avançado em que o processo se encontra, do longo período decorrido desde a ocorrência dos fatos, dos princípios da eficiência e da razoável duração do processo e, ainda, de que a solidariedade passiva existe em benefício do credor.
Manifesto minha concordância parcial com os pareceres precedentes, sem prejuízo de adotar os argumentos neles expendidos em minhas razões de decidir, naquilo que não colidirem com as conclusões exaradas neste voto.
O Sr. Athos Avelino Pereira, prefeito no período de 01/01/2005 a 31/12/2008, foi citado em razão da conduta relacionada à não execução da totalidade da reforma prevista em unidade de saúde municipal, objeto do Convênio 2/2006, em afronta, entre outros, ao disposto no art. 70, parágrafo único, da CF/1988. 
Com relação à defesa apresentada pelo referido responsável, destaco a linha por ele traçada segundo a qual o ex-prefeito, na qualidade de agente político, não pode ser responsabilizado exclusivamente por ter figurado como signatário do convênio, porquanto não teria praticado atos de gestão ou de execução relacionados ao ajuste em comento.
Para melhor compreensão da irregularidade relacionada à realização de apenas 4% das obras previstas da reforma da unidade de saúde, trago breve relato dos fatos que culminaram com a sua ocorrência.
A seleção da construtora para a realização da reforma em comento foi realizada mediante a Tomada de Preços 01/2007 (peça 4, p. 84) , cuja vencedora foi a empresa Ébano Construções e Empreendimentos Imobiliários Ltda., mesmo apresentando preço total de R$ 173.429,76, acima do valor pactuado no ajuste, que foi de R$ 165.000,00, segundo registros constantes do Parecer Gescon 352/2016 (peça 9, p. 61) . 
Ato contínuo, foi assinado o Contrato Administrativo de Prestação de Serviço P0005507, cujo valor contratado foi integralmente pago mediante a emissão de sete notas fiscais (peça 14, p. 31, 37, 40, 44, 48, 52, 56) , assinadas pelo Diretor de Construção do Município de Montes Claros/MG, Sr. Vanderlino J. Silveira, com as respectivas notas de empenho das despesas correspondentes (peça 14, p. 32, 38, 41, 45, 49, 53, 57) , assinadas pela Srª. Jussara Melo, Secretária Municipal de Saúde, ou pelas Srªs. Cássia Pérola dos Anjos Braga ou Simone Viana Duarte ou Mércia Fagundes, todas em substituição à Secretária Municipal de Saúde.
De se observar que o ex-prefeito, Sr. Athos Avelino Pereira, não atuou diretamente nem no processo de seleção da construtora, nem da gestão do contrato administrativo assinado e que culminou com os pagamentos irregulares sem a devida contraprestação do serviço contratado. Em momento algum ele atestou o recebimento de serviço ou ordenou a realização das despesas correspondentes.
Acerca da responsabilização de agentes políticos, de fato, a jurisprudência do TCU convergia, até alguns anos atrás, para aquela trazida pela SecexTCE e refletida no enunciado do Acórdão 2059/2015-TCU-Plenário, de relatoria do Ministro Benjamin Zymler, assim exarado:  
A responsabilidade do prefeito na execução de convênio advém da sua condição de signatário do ajuste, que o faz garantidor da correta aplicação dos recursos. Assim, mesmo que não pratique atos referentes à execução, deve adotar providências para que esta ocorra dentro dos parâmetros legais, sob pena de responder por culpa in elegendo ou culpa in vigilando.
Ocorre que, nos últimos anos, as decisões desta Corte de Contas têm assumido novos contornos para permitir a responsabilização de agente político, quando não praticante de ato gestão, na hipótese em que restar configurada sua grave omissão no desempenho de sua atividade de supervisão hierárquica, conforme se observa dos Acórdão 1767/2020-TCU-Plenário, 3.769/2018-TCU-2ª Câmara, 222/2017-TCU-Plenário, cujo enunciado, deste último, reproduzo por sua pertinência:
Quando não há a prática de atos administrativos de gestão, via de regra, não cabe imputação de responsabilidade a agentes políticos, salvo se as irregularidades tiverem caráter de tal amplitude e relevância que, no mínimo, fique caracterizada grave omissão no desempenho de suas atribuições de supervisão hierárquica.
Por entender que essa nova jurisprudência melhor se aproxima do primado da justiça, a evitar a responsabilização desarrazoada de agente político exclusivamente em razão de simplesmente figurar como signatário de ajustes com órgãos e entidades federais em atendimento aos normativos que regem tais acordos, tenho abraçado essa nova tese quando os elementos que constam dos autos a ela se subsomem. Nesse sentido, cito o Acórdão 5214/2015-TCU-Segunda Câmara, de minha relatoria. 
In casu, não constam dos autos elementos de convicção que prosperem a favor do entendimento de que o Sr. Athos Avelino Pereira, além de ter assinado o Convênio 2/2006 (peça 4, p. 3 a 10) , teria praticado grave omissão a contribuir para a consecução do débito ora apurado, notadamente quando se considera que o Município de Montes Claros/MG, no ano de 2009, possuía uma população de 363 mil habitantes, sendo a 6ª cidade mineira mais populosa, conforme se observa do relatório elaborado por aquela prefeitura e disponível no endereço eletrônico a seguir: http://www.montesclaros.mg.gov.br/desenvolvimento%20economico/div_ind-com/pdf/Dados%20Gerais%20da%20cidade%20de%20Montes%20Claros.pdf.
 Nesse contexto, não há como se esperar que o dirigente maior do município, a gerenciar e coordenar, na rotina de seu dia-a-dia, os secretários municipais das mais diversas áreas, tenha condições de acompanhar de modo satisfatório a seleção de empresas e a posterior execução contratual de objeto com a significância de R$ 165.000,00, como se observa no caso concreto, frente ao orçamento previsto para o ano de 2008 da ordem de R$ 473 milhões, nos termos da Lei Orçamentária Municipal 3.829/2007.
Pelo exposto, entendo presente a excludente de culpabilidade relacionada à inexigibilidade de conduta diversa a afastar a responsabilização do Sr. Athos Avelino Pereira, para, no mérito, julgar suas contas regulares com ressalvas.
Não poderia deixar também de trazer breves considerações acerca da apuração, nesta TCE, da irregularidade que ensejou o débito de R$ 155.073,32 relacionado ao pagamento de serviços de reforma de unidade de saúde que não foram prestados.
Chama a atenção que esta TCE tenha sido autuada pelo Fundo Nacional de Saúde (FNS) apenas em 29/3/2017 (peça 20, p. 98) , ou seja, em torno de nove anos após a ocorrência da irregularidade aqui mencionada, ou três anos após o encaminhamento de prestação de contas pelo convenente, em 18/3/2014 (peça 9, p. 61) , em clara inobservância do prazo de 180 dias fixado pelo § 1º do art. 4º da IN TCU 71/2012, o que sujeitaria o infrator à multa prevista no art. 58, inciso II, da Lei 8.443/1992, nos termos do disposto no § 5º do mesmo artigo da IN mencionada. 
Pela razão exposta, entendo pertinente que seja dada ciência ao Fundo Nacional de Saúde, nos termos do art. 9º da Resolução TCU 315/2020, de que a instauração tardia de tomada de contas especial constitui afronta ao disposto no § 1º do art. 4º da IN TCU 71/2012 e sujeita o infrator à multa prevista no art. 58, inciso II, da Lei 8.443/1992, nos termos do disposto no § 5º do mesmo artigo da IN mencionada.  
No âmbito do TCU, este processo foi autuado em 29/10/2018, mais de dez anos após a ocorrência da referida irregularidade, cuja citação foi autorizada em 28/03/2019.
Esses números me causam perplexidade. Neste cenário, esta TCE deu entrada nesta Corte de Contas de forma absolutamente tardia, o que dificulta sobremaneira a apuração de responsabilidades e completa elucidação dos fatos que resultaram no débito ora apurado.
Apesar de bem compreender as lídimas ponderações do representante do MPTCU para não chamar aos autos, no polo passivo, a empresa Ébano Construções e Empreendimentos Imobiliários Ltda., divirjo de tal posicionamento.
Entendo que, no caso concreto, com o afastamento da responsabilidade do ex-prefeito e dada a patente má-fé por parte tanto da construtora contratada, que recebeu os pagamentos por serviços não executados, quanto dos agentes públicos envolvidos diretamente nos pagamentos realizados, devem esses responsáveis ser chamados aos autos para compor o polo passivo da relação processual formada na presente TCE.
Do exposto, julgo caber determinação à SecexTCE para que identifique os gestores da prefeitura de Montes Claros/MG responsáveis pelos pagamentos ocorridos no âmbito Contrato Administrativo de Prestação de Serviço P0005507, celebrado com a empresa Ébano Construções e Empreendimentos Imobiliários Ltda., bem como do fiscal do referido contrato que autorizou os pagamentos em questão, ou outro gestor que tenha contribuído diretamente para a ocorrência do prejuízo ao erário ora apurado, para incluí-los no polo passivo desta TCE em conjunto com a referida construtora e seus sócios.
Após a adoção da providência mencionada no parágrafo anterior, a unidade técnica deve promover a imediata citação de todos os envolvidos, de acordo com as condutas específicas de cada um. 
Com relação aos ex-prefeitos, Srs. Luiz Tadeu Leite e Ruy Adriano Borges Muniz, acompanho in totum a análise realizada pela SecexTCE, no sentido de que suas contas sejam julgadas, respectivamente, regulares com ressalvas e regulares.
Ante o exposto, VOTO para que o Tribunal aprove a minuta de Acórdão que ora submeto à consideração deste Colegiado.
TCU, Sala das Sessões Ministro Luciano Brandão Alves de Souza, em 1 de dezembro de 2020.
Ministro VITAL DO RÊGO 
Relator